【裁判字號】    90,判,96
【裁判日期】    900111
【裁判案由】    綜合所得稅
【裁判全文】
最  高  行  政  法  院  判  決                        九十年度判字第九六號
    原      告  甲○○
    被      告  財政部臺灣省中區國稅局
    代  表  人  楊重華
右當事人間因綜合所得稅事件，原告不服行政院中華民國八十八年八月十三日台八十
八訴字第三一○六○號再訴願決定，提起行政訴訟。本院判決如左：
    主  文
原告之訴駁回。
訴訟費用由原告負擔。
    事  實
緣原告八十四年度綜合所得稅結算申報，列報全年綜合所得總額新臺幣 (下同)七八
一、七三九元。被告以案外人賴燦銘以其所有坐落彰化秀水馬鳴段一○三五地號等十
六筆土地及彰化市○○○段一七五－一九地號等二筆士地設定抵押權予原告之配偶洪
春木借款，擔保債權總金額二○、○○○、○○○元，存續期間自八十三年十二月十
四日起至八十六年一月六日止，依照各個債務契約所約定之利率計算利息，遂依民法
第二百零三條規定之週年利率百分之五，核定利息所得一、○○○、○○○元，併計
原告八十四年度綜合所得總額一、八五三、九七一元，發單課徵稅款一○五、五一八
元。原告不服，申經復查結果，未准變更，提起訴願、再訴願，遞遭決定駁回，遂提
起本件行政訴訟。茲摘兩造訴辯意旨如次：
原告起訴意旨及補充理由略謂：一、賴燦銘固有以土地設定二千萬元抵押權予原告之
配偶洪春木，約定利息依照各個債務所約定之利率計算。但查抵押權設定後因洪春木
無款可借予賴燦銘，故洪春木並無二千萬元借予賴燦銘，既無本金借貸，賴燦銘當無
給付利息與洪春木。洪春木無利息收入，被告徒以有抵押權設定，遽謂有利息收入，
與事實不符，其所為課征所得稅之處分，顯然違法。二、鈞院七十年判字第一一七號
判例「個人綜合所得稅之課征係以收付實現為原則，有利息約定之抵押借款業已登記
於公文書，稅捐稽征機關對債權人即可作有按時收取利息之推定，苟債權人主張未付
實現有利於己之事實應負舉証責任。」依該判例意旨可知個人利息綜合所得稅以實際
收入為原則，如有抵押權設定之利息所得，可由抵押權內容推定。賴燦銘將土地設定
抵押權登記與原告配偶，係因賴燦銘為原告配偶洪春木之妹婿，因賴燦銘負債恐遭債
權人查封拍賣，為此始設定抵押權與洪春木，用以借款，但登記後洪春木籌不出款項
貸與，故始終未有利息收入。依判例所指無利息實際收入，則不核課綜合所得稅。三
、賴燦銘與洪春木於八十三年十月五日抵押權設定登記前即有立契約書，其契約第二
條約定如賴燦銘要求塗銷抵押權時，洪春木需無條件配合辦理，並均不計利息。依契
約書已足証洪春木無利息收入。被告不予採信，實屬違誤。四、又洪春木如有該二千
萬元出借，則可向全省金融機構查詢有無此存款，亦可查詢賴燦銘有無二千萬元存款
入其帳號。被告未能查出有二千萬元紀錄，當可証明無此二千萬元貸款。原告已提出
契約書為証，且無存款二千萬元存款紀錄，故可証明無利息收入。被告未能証明有利
息之實際收入，即不能以推定方式認定有利息收入。綜上所述。為此請求判決撤銷原
處分及一再訴願決定，並令被告另為免稅之處分等語。
被告答辯意旨略謂：查本局初查係依據彰化縣地政事務所土地登記簿及他項權利登記
完畢通知書所載，原告配偶洪春木自八十三年十二月十四日至八十六年一月六日止貸
予賴燦銘二、○○○萬元，而由賴君提供所有坐落彰化縣秀水鄉○○段地號一○三五
號等十六筆土地及彰化市○○○段地號一七五－一九號等二筆土地設定抵押權予洪君
，又因本案抵押權設定，地政機關土地登記簿有關利息之約定，係依照各個債務契約
，初查遂依民法第二百零三條規定，按週年利率百分之五，核定抵押利息所得一○○
萬元，原告不服，復查時主張本案抵押權設定後，並未發生借貸，故無利息收入云云
。惟查其除提示由其配偶及債務人賴君分別出具之說明書，指稱該抵押權設定並無訂
立借款契約，及實際並未發生借貸外，並未能提示其他相關資料以實其說，又經查依
彰化縣土地登記簿所載，本案抵押權業於八十五年三月十一日因清償原因而塗銷，是
原告主張並未發生借貸及收取利息顯不足採信，原核定依前揭大院七十年判字第一一
七號判例規定，核定其配偶當年度抵押利息所得一○○萬元，並無違誤，復查結果遂
予維持。又原告訴願及再訴願復主張本案抵押權，屬最高限額抵押，是應由稽徵機關
證明其配偶確有利息收入，不能逕依登記事項，即推斷核定本案利息收入云云，案經
訴願及再訴願決定，皆以依彰化縣地政事務所土地登記簿所載，本案係屬一般抵押權
而非最高限額抵押權，又查一般抵押權係因先有債權存在而後始有抵押權，是在原告
僅提示賴燦銘出具之說明書而未能提示其他具體事證供核下，本局初查依地政事務所
登記之公文書，對有利息約定之抵押借款作有按時收取利息之推定，揆諸前揭大院七
十年判字第一一七號判例意旨，洵無違誤，遂均予以駁回。故原告提起本訴訟並無理
由，仍執前詞，核無足採。基上論結：原處分及所為復查、訴願、再訴願決定並無違
誤，請駁回原告之訴等語。
    理  由
按凡公債、公司債、金融債券、各種短期票券、存款及其他貸出款項利息之所得，應
併計個人綜合所得總額課徵個人綜合所得稅。納稅義務人之配偶，及合於第十七條規
定得申報減除扶養親屬免稅額之受扶養親屬，有前條各類所得者，應由納稅義務人合
併報繳，為行為時所得稅法第十三條、第十四條第一項第四類及第十五條第一項所定
。又「個人綜合所得稅之課征係以收付實現為原則，有利息約定之抵押借款業已登記
於公文書，稅捐稽征機關對債權人即可作有按時收取利息之推定，苟債權人主張未付
實現有利於己之事實應負舉証責任。」本院著有七十年判字第一一七號判例。本件被
告初查係依據彰化縣地政事務所土地登記簿及他項權利登記完畢通知書所載，原告配
偶洪春木自八十三年十二月十四日至八十六年一月六日止貸予賴燦銘二、○○○萬元
，而由賴君提供所有坐落彰化縣秀水鄉○○段地號一○三五號等十六筆土地及彰化市
○○○段地號一七五－一九號等二筆土地設定抵押權予洪君，又因本案抵押權設定，
地政機關土地登記簿有關利息之約定，係依照各個債務契約，遂依民法第二百零三條
規定，按週年利率百分之五，核定抵押利息所得一○○萬元。原告不服，復查時主張
本案抵押權設定後，並未發生借貸，故無利息收入云云。被告以原告除提示由其配偶
及債務人賴君分別出具之說明書，指稱該抵押權設定並無訂立借款契約，及實際並未
發生借貸外，並未能提示其他相關資料以實其說，又經查依彰化縣土地登記簿所載，
本案抵押權業於八十五年三月十一日因清償原因而塗銷，是原告主張並未發生借貸及
收取利息顯不足採信，依前揭本院七十年判字第一一七號判例所示，原核定其配偶當
年度抵押利息所得一○○萬元，並無違誤，乃駁回原告復查之申請。原告提起訴願及
再訴願復主張本案抵押權屬最高限額抵押，是應由稽徵機關證明其配偶確有利息收入
，不能逕依登記事項，即推斷核定本案利息收入云云，一再訴願決定以依彰化縣地政
事務所土地登記簿所載，本案係屬一般抵押權而非最高限額抵押權，又查一般抵押權
係因先有債權存在而後始有抵押權，是在原告僅提示賴燦銘出具之說明書而未能提示
其他具體事證供核下，依地政事務所登記之公文書，對有利息約定之抵押借款作有按
時收取利息之推定，依前揭本院七十年判字第一一七號判例意旨，遂均予以駁回。經
核均無違誤。原告仍不服提起本訴主張如事實欄所載。經查：抵押債務人賴燦銘以土
地設定二千萬元抵押權予原告之配偶洪春木，約定利息依照各個債務所約定之利率計
算，此有地政機關土地登記簿之記載可稽，且為原告所是認，故被告依前述本院判例
意旨，依地政事務所登記之公文書，對有利息約定之抵押借款作有按時收取利息之推
定，自無不合。雖原告提出賴燦銘及其配偶洪春木出具之證明書為證，為賴燦銘及洪
春木均係本案之直接利害關係人，其等所出具之文書自難遽採為證據。原告於本院復
提出抵押設定契約書為證，並請求調取賴燦銘及洪春木之財產總歸戶暨課稅資料。查
原告於復查及一再訴願階段並未提出該設定契約書，其於本院始提出顯係事後臨訟所
作，應無足採，又資金往來不一定以本人名義為之，故調取賴、洪二人之財產總歸戶
及報稅資料，亦難作為證明二人間無實際之資金往來之證據，從而原告尚無法具體舉
證以實其說，參諸土地登記簿所載，本案抵押權業於八十五年三月十一日因清償原因
而塗銷，是原告主張並未發生借貸及收取利息顯不足採信。被告核定原告配偶當年度
抵押利息所得一○○萬元，暨一再訴願決定遞予維持，俱無違誤，原告訴請撤銷並令
被告另為免稅之處分，非有理由，應予駁回。
據上論結，本件原告之訴為無理由，爰依行政訴訟法施行法第二條、行政訴訟法第九
十八條第三項前段，判決如主文。
中    華    民    國     九十      年      一      月      十一       日
                    最 高 行 政 法 院  第 一 庭
                                審 判 長 法  官      黃  綠  星
                                         法  官      黃  合  文
                                         法  官      蔡  進  田
                                         法  官      黃  璽  君
                                         法  官      廖  宏  明
右  正  本  證  明  與  原  本  無  異
                                         法院書記官  彭  秀  玲
中    華    民    國     九十      年      一      月      十二       日


司法院資訊處製作；財團法人民間司法改革基金會備份。
